【裁判字號】    99,訴,3794
【裁判日期】    991115
【裁判案由】    清償借款
【裁判全文】
臺灣臺北地方法院民事判決              99年度訴字第3794號
原      告    中國信託商業銀行股份有限公司
法定代理人    庚○○
訴訟代理人    戊○○
              己○○
              辛○○
被      告    國真五金有限公司
兼法定代理人  丁○○
被      告    甲○○
              丙○○
兼上二人共同  乙○○
訴訟代理人
上列當事人間清償借款事件，本院於九十九年十月二十七日言詞
辯論終結，判決如下：
    主  文
被告乙○○、李怡真、丙○○於繼承童美環所得遺產之範圍內，
與被告國真五金有限公司、丁○○連帶給付原告新台幣伍拾肆萬
肆仟貳佰伍拾肆元，及自民國九十五年十一月二十日起至清償日
止，按週年利率百分之十二點八八計算之利息，暨自民國九十五
年十二月二十一日起至清償日止，逾期在六個月以內者，按上開
利率百分之十，逾期超過六個月者，按上開利率百分之二十計算
之違約金。
原告其餘之訴駁回。
訴訟費用由被告連帶負擔。
    事實及理由
一、程序方面：本件被告國真五金有限公司、丁○○均經合法通
    知，未於言詞辯論期日到場，核無民事訴訟法第368 條各款
    所列情形，爰依原告聲請，由其一造辯論而為判決。
二、原告主張：被告國真五金有限公司於民國93年10月18日邀同
    被告丁○○及被繼承人童美環（於95年5 月9 日死亡）擔任
    連帶保證人，向原告借款新台幣（下同）150 萬元，約定借
    款期限為93年10月18日起至96年10月18日止，並約定按年息
    百分之12.88 計算利息，如未按期給付，即喪失期限利益，
    全部債務均視為到期。且如逾期清償，在六個月以內者，按
    上開利率百分之十，超過六個月者，按上開利率百分之二十
    計付違約金。詎被告國真五金有限公司自95年11月20日起即
    未按期繳付本息，尚積欠本金共計544,254 元及利息、違約
    金未清償。而被告乙○○、李怡真、丙○○均為被繼承人童
    美環之法定繼承人，應承受其連帶保證債務，經向被告催討
    ，仍置之不理。爰依消費借貸、連帶保證契約之約定及繼承
    之法律關係提起本件訴訟，並聲明：被告應連帶給付原告新
    台幣544254元，及自民國95年11月20日起至清償日止，按週
    年利率百分之12.88 計算之利息，暨自民國95年12月21日起
    至清償日止，逾期在六個月以內者，按上開利率百分之十，
    逾期超過六個月者，按上開利率百分之二十計算之違約金。
三、被告國真五金有限公司、丁○○則均未於言詞辯論期日到場
    ，亦未提出書狀作何聲明或陳述。被告乙○○、李怡真、丙○○則抗辯：其等並不知其母童美環生前曾擔任系爭借款契
    約之連帶保證人，被繼承人童美環死亡時，其等均在學，由
    其等負擔系爭連帶保證債務顯失公平，依民法繼承編施行法
    第1 條之3 第4 項之規定，原告不得向其等求償等語。並聲
    明：原告之訴駁回。
四、本件原告主張被告國真五金有限公司於93年10月18日邀同被
    告丁○○及被繼承人童美環擔任連帶保證人，向原告借款新
    台幣150 萬元，約定借款期限為93年10月18日起至96年10月
    18日止，並約定按年息百分之12.88 計算利息，如未按期給
    付，即喪失期限利益，全部債務均視為到期。且如逾期清償
    ，在六個月以內者，按上開利率百分之十，超過六個月者，
    按上開利率百分之二十計付違約金。詎被告國真五金有限公
    司自95年11月20日起即未按期繳付本息，尚積欠本金共計54
    4,254 元及利息、違約金未清償等事實，業據提出借款契約
    、授信約定書、放款帳戶利率查詢單、還款交易明細各1 份
    為證。而被告國真五真有限公司、丁○○均未於言詞辯論期
    日到場，亦未提出任何書狀作何聲明或陳述，另被告乙○○
    、李怡真、丙○○對於原告上開主張亦不爭執，經本院核閱
    上開借款契約、授信約定書、放款帳戶利率查詢單、還款交
    易明細所載之借貸金額、利息及違約金等內容，與原告陳述
    均相符合。故原告此部分主張，自堪信為真實。
五、按借用人應於約定期限內，返還與借用物種類、品質、數量
    相同之物。又遲延之債務，以支付金錢為標的者，債權人得
    請求依法定利率計算之遲延利息。但約定利率較高者，仍從
    其約定利息。再當事人得約定債務人不履行債務時，應支付
    違約金。民法第478 條前段、第233 條第1 項、第250 條第
    1 項分別定有明文。再數人負同一債務，明示對於債權人各
    負全部給付之責任者，為連帶債務，民法第272 條第1 項已
    有明文。又連帶債務人之債權人，得對於債務人中之一人或
    數人，或其全體，同時或先後請求全部或一部之給付。且連
    帶債務未全部履行前，全體債務人仍負連帶責任，民法第27
    3 條亦定有明文。本件被告國真五金有限公司因未依約清償
    本息，依其與原告間所定之消費借貸契約之約定，全部債務
    視為立即到期，依前開規定，被告丁○○就原告債權未受清
    償部分，即應負連帶清償責任。
六、至原告主張被告乙○○、李怡真、丙○○亦應復連帶清償責
    任部分，被告乙○○、李怡真、丙○○則抗辯其等繼續履行
    系爭連帶保證債務顯失公平，原告應不得求償。經查：
  (一)被繼承人童美環於95年5 月9 日死亡，此有除戶戶籍謄本1
    件在卷可查（本院卷第22頁）。而被告乙○○、李怡真、丙○○均為被繼承人童美環之子女，亦有戶籍謄本、繼承系統
    表各1 件附卷可參（本院卷第21頁、第23至24頁）。而被告
    乙○○、李怡真、丙○○分別於70年10月26日、73年7 月14
    日、74年9 月23日出生，此觀之上述戶籍謄本即明。是於被
    繼承人童美環死亡時，被告乙○○、李怡真、丙○○分別為
    24歲、21歲、20歲，均為成年人，且未於法定期間聲明拋棄
    繼承或限定繼承，亦有台灣士林地方法院99年4 月17日函1
    紙附卷可佐（本院卷第20頁）。此復為兩造所不爭執，堪予
    認定。
  (二)按繼承人對於被繼承人之債務，負連帶責任；繼承人為無行
    為能力人或限制行為能力人對於被繼承人之債務，以所得遺
    產為限，負清償責任，民法第1153條第1 項、第2 項分別定
    有明文。又依民法繼承編施行法第1 條之3 條第4 項規定，
    繼承在民法繼承編98年5 月22日修正施行前開始，繼承人因
    不可歸責於己之事由或未同居共財者，於繼承開始時無法知
    悉繼承債務之存在，致未能於修正施行前之法定期間為限定
    或拋棄繼承，且由其繼續履行繼承債務顯失公平者，於修正
    施行後，以所得遺產為限，負清償責任。查系爭借款係被告
    國真五金有限公司邀同被告丁○○、被繼承人童美環擔任連
    帶保證人所借用，而被告乙○○、李怡真、丙○○於繼承開
    始時尚在就學，此有其提出之成績表、學位證書、歷年成績
    單在卷可佐（本院卷第62至65頁），被繼承人童美環又係因
    任職國真五金有限公司負責財務始擔任系爭借款之連帶保證
    人，此節為原告所不爭執，衡情被告乙○○、李怡真、丙○○既未參與國真五金有限公司之經營，顯難得知該連帶保證
    債務之存在，其未為限定或拋棄繼承，應屬不可歸責甚明。
    是被告乙○○、李怡真、丙○○辯稱不知有系爭連帶保證債
    務存在，堪信為真實。依此等情形，被告乙○○、李怡真、
    丙○○既在學或甫出社會，由其等繼續履行此項不知其存在
    之連帶保證債務，實顯失公平。故而，被告乙○○、李怡真
    、丙○○三人雖未依法為限定或拋棄繼承，依前揭規定，亦
    得以所得童美環之遺產為限，就原告主張系爭借款未清償本
    金及利息、違約金，與被告國真五金有限公司、丁○○負連
    帶負清償責任。
七、從而，原告依消費借貸、連帶保證契約之約定及繼承之法律
    關係，請求被告乙○○、李怡真、丙○○於繼承童美環所得
    遺產之範圍內，與被告國真五金有限公司、丁○○連帶給付
    544,524 元，及如主文所示之利息、違約金，即屬正當，應
    予准許；逾此範圍之請求，則為無理由，不應准許。
據上論結，原告之訴為一部有理由，一部無理由，依民事訴訟法
第385 條第1 項前段、第79條但書、第85條第2 項，判決如主文
。
中    華    民    國    99    年    11    月    15    日
                  民事第三庭    法  官  汪怡君
以上正本係照原本作成。
如對本判決上訴，須於判決送達後20日內向本院提出上訴狀。如
委任律師提起上訴者，應一併繳納上訴審裁判費。
中    華    民    國    99    年    11    月    15    日
                                書記官  馮姿蓉

司法院資訊處製作；財團法人民間司法改革基金會備份。
